臺灣板橋地方法院刑事判決　　　　　　 100年度訴字第2078號
公　訴　人　臺灣板橋地方法院檢察署檢察官
被　　　告　萬彥辰
上列被告因偽造文書等案件，經檢察官提起公訴（100年度偵字
第4078號），本院判決如下：
    主  文
萬彥辰行使偽造私文書，足以生損害於公眾及他人，累犯，處有
期徒刑月，如易科罰金，以新臺幣壹仟元折算壹日。偽造之萬
惠蘭、萬仁傑、萬台鵬、萬仁和、萬芝蘭印章各壹枚、如附表所
示文件上偽造之萬惠蘭、萬仁傑、萬台鵬、萬仁和、萬芝蘭簽名
共計拾枚、印文共計拾枚均沒收。
    事  實
一、萬彥辰前因偽造文書案件，經臺灣新竹地方法院以96年度竹
    簡字第366 號刑事簡易判決判處有期徒刑二月確定，再經同
    法院以96年度聲減字第2345號裁定減為有期徒刑一月確定，
    嗣於民國96年10月25日易科罰金執行完畢。
二、萬彥辰明知其祖母楊素芳於99年3 月31日死亡後，楊素芳所
    有位於臺北縣中和市（現改制為新北市中和區○○○路152
    號3 樓之1 建物及土地（下稱系爭房地）依法應由各繼承人
    共同繼承，且各該繼承人對於分割遺產尚未達成協議，繼承
    人中萬惠蘭、萬仁傑、萬台鵬、萬仁和、萬芝蘭並未同意辦
    理繼承登記，另系爭房地所有權狀正本係由其姑姑萬芝蘭（
    起訴書誤載為萬惠蘭）保管中，並未滅失。詎萬彥辰竟為辦
    理系爭房地之不動產繼承登記，而基於行使偽造私文書及使
    公務員登載不實之犯意，於99年7 月22日前（起訴書誤載為
    99年8 月6 日前）某時，未得萬惠蘭、萬仁傑、萬台鵬、萬
    仁和、萬芝蘭等人之同意或授權，即指示不知情之代書蘇俊
    榮（另經檢察官為不起訴處分），偽刻萬惠蘭、萬仁傑、萬
    台鵬、萬仁和、萬芝蘭等人之印章各一枚後，持以蓋用於如
    附表所示之文書上而偽造「萬惠蘭」、「萬仁傑」、「萬台
    鵬」、「萬仁和」、「萬芝蘭」之印文及於如附表編號三所
    示之文書上偽造「萬惠蘭」、「萬仁傑」、「萬台鵬」、「
    萬仁和」、「萬芝蘭」之簽名各一枚，即以此方式偽造上開
    文書，並由蘇俊榮指示不知情之廖鴻瑋（另經檢察官為不起
    訴處分）於同年7 月22日持向臺北縣中和地政事務所（現改
    制為新北市中和地政事務所）申請辦理前開不動產所有權繼
    承登記事件而行使之。惟因未能檢附系爭房地之所有權狀，
    經中和地政事務所通知補正後，萬彥辰再指示不知情之蘇俊
    榮製作如附表編號四所示之切結書，謊稱「土地及建物所有
    權狀為辦理繼承登記，遍尋不著，為依法於六個月內完成登
    記，特立本書一份為憑」等語後，於同年8 月6 日前持向中
    和地政事務所補正而行使之，使中和地政事務所所屬不知情
    之承辦人員，依如附表所示之文書進行形式審查後，認其所
    請符合規定，而為繼承登記，並將上開內容不實之切結書編
    訂於職務上所掌土地登記卷之公文書內，及將上開土地及建
    物權利書狀遺失之不實事項，登載於職務上所掌之臺北縣中
    和地政事務所99年8 月6 日北縣中地登字第0990012119號公
    告公文書中，均足以生損害於地政機關對於不動產登記審查
    與權狀核發管理之正確性及萬惠蘭等共同繼承人之權益。
三、案經萬惠蘭、萬仁傑、萬台鵬、萬仁和、萬芝蘭訴請臺灣板
    橋地方法院檢察署檢察官偵查起訴。
    理  由
一、證人即告訴人萬惠蘭、萬仁傑、萬台鵬、萬仁和、萬芝蘭及
    證人即同案被告蘇俊榮、廖鴻瑋於偵查中所為之證述，雖均
    為被告萬彥辰以外之人於審判外之陳述，然經本院於審判期
    日提示被告並告以要旨後，被告就此部分證據之證據能力均
    未聲明異議，且本院審酌上開證人與被告素無怨隙，並無曲
    詞誣陷被告之動機，被告對於上開證人所證述之內容亦不爭
    執，是上開證人所述，可信性甚高，如引為證據應屬適當，
    依刑事訴訟法第159 條之5 規定，即皆有證據能力。
二、訊據被告固坦承未得告訴人萬惠蘭、萬仁傑、萬台鵬、萬仁
    和、萬芝蘭等人之同意，即委請代書蘇俊榮辦理繼承登記，
    並私刻告訴人五人之印章，及於如附表所示文書上蓋用上開
    私刻之印章並偽簽告訴人五人之簽名等事實，惟矢口否認有
    行使偽造私文書及使公務員登載不實之犯行，辯稱：伊僅係
    處於居中協調之角色，為了平息繼承人間之紛爭方辦理上開
    繼承登記，伊並不知系爭房地所有權狀在萬芝蘭處，且系爭
    房地事後出售所得之價金，亦按比例分配予各該繼承人，並
    無繼承人之權益因此受損，伊不知此舉構成偽造文書云云。
    經查：
(一)被告未得告訴人萬惠蘭、萬仁傑、萬台鵬、萬仁和、萬芝蘭
    等人之同意或授權，即指示不知情之代書蘇俊榮於上開時、
    地，偽刻告訴人萬惠蘭等五人之印章各一枚後，蓋用於如附
    表所示之文書上，並於如附表編號三所示之文書上偽造告訴
    人萬惠蘭等五人之簽名各一枚，即以此方式偽造上開文書，
    再由蘇俊榮指示不知情之廖鴻瑋於99年7 月22日持向臺北縣
    中和地政事務所申請辦理前開不動產所有權繼承登記事件而
    行使之。惟因未能檢附系爭房地之所有權狀，經中和地政事
    務所通知補正後，再由不知情之蘇俊榮製作如附表編號四所
    示之切結書，謊稱「土地及建物所有權狀為辦理繼承登記，
    遍尋不著，為依法於六個月內完成登記，特立本書一份為憑
    」等語後，於同年8 月6 日前持向臺北縣中和地政事務所補
    正而行使之，使中和地政事務所承辦人員，依如附表所示之
    文書進行形式審查後，認其所請符合規定，而為繼承登記，
    並將上開內容不實之切結書編訂於職務上所掌土地登記卷之
    公文書內，及將上開土地及建物權利書狀遺失之不實事項，
    登載於職務上所掌之臺北縣中和地政事務所99年8 月6 日北
    縣中地登字第0990012119號公告公文書中等事實，業據被告
    於偵查及本院審理中均供承不諱，核與證人萬惠蘭、萬仁傑
    、萬台鵬、萬仁和、萬芝蘭、蘇俊榮、廖鴻瑋於偵查中所為
    之證述相符，並有系爭房地之土地、建物所有權狀正本各一
    紙、臺北縣中和地政事務所99年8 月6 日北縣中地登字第09
    90012119號公告、99年11月17日北縣中地登字第0990017458
    號函及該所99年10月21日北中地登字第0990016060號函檢附
    之土地登記申請書、登記清冊、繼承系統表、切結書影本各
    一份附卷可稽，是此部分之事實堪以認定。
(二)被告雖以前詞置辯，然查被告案發時為三十餘歲之成年人，
    自應知悉刻用他人印章及使用他人簽名，應事先獲得他人之
    同意或授權，豈能擅自刻用他人印章及於相關文書上偽簽他
    人姓名。縱使代書蘇俊榮曾告知刻用他人便章為慣例，但此
    應係指獲得他人授權申請後，可代為刻章方便辦理相關手續
    ，並非指在未經授權或同意下，即可擅自盜刻他人印章及偽
    簽他人姓名，此為事理之常，被告理應瞭然於胸。詎被告自
    承告訴人萬惠蘭等五人與其他繼承人間對於遺產之繼承分配
    有所紛爭（參見本院100 年10月7 日準備程序筆錄第2 、3
    頁及本院100 年11月8 日審判筆錄第4 頁），則被告顯然可
    知告訴人等人尚無辦理繼承登記之意思，詎其事先並未經過
    告訴人萬惠蘭、萬仁傑、萬台鵬、萬仁和、萬芝蘭等人之同
    意或授權，即私自透過代書蘇俊榮偽刻告訴人等人之印章、
    偽造渠等印文及簽名在如附表所示各該文書上，則其主觀上
    顯有偽造私文書之故意，客觀上亦有偽造私文書之行為甚明
    ，否則何以不待徵得告訴人等人之同意後再辦理繼承登記？
    至系爭房地所有權狀部分，被告雖辯稱其詢問過其他繼承人
    後，均稱找不到云云，然證人萬芝蘭於偵查中業已明確證稱
    系爭房地所有權狀在其保管中（參見99年度他字第6488號偵
    查卷第74頁），並提出土地及建物所有權狀為證，參以被告
    係未經告訴人等人同意即私下辦理本件繼承登記，於偵查中
    還供稱：「（檢察官問：既然無法協調何以要擅自登記？）
    因繼承登記期限快到了。（檢察官問：你問過告訴人說繼承
    登記期限快到？）沒有，因我覺問了他們也不會去辦，所以
    我就辦一辦。」等語，且就如附表編號四所示切結書部分，
    係先檢送如附表編號一至三所示文件，亦即申請程序已經進
    行後，再經中和地政事務所通知補正所有權狀或簽具遺失切
    結書等情，可徵被告既然連催促告訴人等人登記期限快到儘
    快辦理登記都不願意，則其顯亦無意向告訴人等人拿取所有
    權狀以免透露其正在申辦繼承登記之事實，方在接獲補正通
    知後，未告知告訴人等人，即製作如附表編號四所示之切結
    書，否則何以再次在該切結書上偽造告訴人等人之印文及簽
    名？是被告此部分所辯，亦非可採。
(三)按刑法第210 條之偽造私文書罪，祇須所偽造之私文書足以
    生損害於公眾或他人為已足，至公眾或他人是否因該私文書
    之偽造而實受損害，則非所問，最高法院33年上字第916 號
    判例意旨可資參照。查系爭房地辦理本件繼承登記後，各繼
    承人即從公同共用狀態轉為依比例分別共有系爭房地之狀態
    ，可得自由處分各該應有部分，而無需獲得其他共同繼承人
    之同意。而被告自承各該繼承人間對於遺產之分配尚未達成
    協議，還稱爭吵的蠻嚴重的等語（參見上開本院審判筆錄第
    6 頁），顯然就系爭房地之繼承分配比例有重大歧見，事後
    若達成協議時，未必會依照應繼分比例而辦理繼承登記。是
    被告擅自辦理繼承登記，並使各該繼承人有私自處分其應有
    部分之權力，自有可能影響告訴人等五人對於遺產分配之主
    張及保障，於被告行為當時確實足以生損害於告訴人等五人
    甚明，此不因事後各該繼承人間就系爭房地出售後之價款分
    配達成協議而受影響。又告訴人等五人既然未同意辦理繼承
    登記，被告偽刻渠等之印章、偽造渠等之印文及簽名而偽造
    如附表所示之各該文書，使中和地政事務所人員誤以為告訴
    人等五人有辦理繼承登記之意思，而於形式審查後為繼承登
    記並登載於職務上所掌之上開公文書，自亦足以生損害於地
    政機關對於不動產登記審查與權狀核發管理之正確性，要無
    疑義。
(四)綜上所述，被告所辯，尚非足採。據此，本案事證明確，被
    告犯行，堪以認定。
三、論罪科刑部分：
(一)核被告所為，係犯刑法第216 條、第210 條之行使偽造私文
    書罪、刑法第214 條之使公務員登載不實罪。其利用不知情
    之蘇俊榮、廖鴻瑋為前揭犯行，為間接正犯。其偽造印章、
    印文及署押之行為係其偽造私文書行為之一部，不另論罪。
    被告雖有多次偽造私文書及二次行使偽造私文書之行為，然
    係於密接之時間、地點偽造並行使上開私文書，顯係基於辦
    理繼承登記之單一犯意接續而為，侵害單一法益，為接續犯
    ，應各僅成立一罪。又其偽造私文書之低度行為，為其行使
    偽造私文書之高度行為所吸收，亦不另論罪。被告將附表所
    示偽造之私文書持交地政事務所人員辦理遺產繼承登記，係
    以一行使行為同時觸犯行使偽造私文書及使公務員登載不實
    二罪，為想像競合犯，應依刑法第55條之規定從一重依行使
    偽造私文書罪處斷。
(二)被告前因偽造文書案件，經臺灣新竹地方法院以96年度竹簡
    字第366 號刑事簡易判決判處有期徒刑二月確定，再經同法
    院以96年度聲減字第2345號裁定減為有期徒刑一月確定，嗣
    於96年10月25日易科罰金執行完畢乙節，有臺灣高等法院被
    告前案紀錄表一份在卷可按，其受有期徒刑執行完畢後五年
    內，故意再犯本件有期徒刑以上之罪，為累犯，應依刑法第
    47條第1 項之規定加重其刑。
(三)本院爰審酌被告有上開前科之素行，其犯罪之動機、目的係
    為及早辦理繼承登記，其雖未得告訴人等人之同意即偽造上
    開文書，然係依應繼分比例核實登記，系爭房地處分後亦係
    按比例分配，有其所提不動產買賣契約書及售屋結餘款分配
    表各一份在卷可按，可徵被告尚無貪圖不法利益之意思，所
    造成之損失甚微，暨其犯罪後雖未坦承此部分犯行等一切情
    狀，量處如主文所示之刑，並諭知易科罰金之折算標準，以
    資懲儆。
(四)被告利用不知情之蘇俊榮所偽造之「萬惠蘭」、「萬仁傑」
    、「萬台鵬」、「萬仁和」、「萬芝蘭」印章各一枚、如附
    表所示文件上偽造之「萬惠蘭」、「萬仁傑」、「萬台鵬」
    、「萬仁和」、「萬芝蘭」簽名共計拾枚、印文共計拾枚
    ，屬偽造之印章、印文及署押，不問屬於犯人與否，均應依
    刑法第219 條之規定宣告沒收。
據上論斷，應依刑事訴訟法第299 條第1 項前段，刑法第216 條
、第210 條、第214 條、第55條、第47條第1 項、第41條第1 項
前段、第219 條，刑法施行法第1 條之1 第1 項、第2 項前段，
判決如主文。
本案經檢察官褚仁傑到庭執行職務。
中    華    民    國   100    年    11    月    30    日
                刑事第二十一庭審判長法  官 張紹省
                                    法  官 王瑜玲
                                    法  官 林維斌
以上正本證明與原本無異。
如不服本判決應於送達後十日內向本院提出上訴狀。
                                    書記官 周雅玲
中    華    民    國   100    年    11    月    30    日
附錄本案論罪科刑法條全文：
中華民國刑法第210條
偽造、變造私文書，足以生損害於公眾或他人者，處五年以下有
期徒刑。
中華民國刑法第214條
明知為不實之事項，而使公務員登載於職務上所掌之公文書，足
以生損害於公眾或他人者，處三年以下有期徒刑、拘役或五百元
以下罰金。
中華民國刑法第216條
行使第210 條至第215 條之文書者，依偽造、變造文書或登載不
實事項或使登載不實事項之規定處斷。
附表：
┌───┬──────┬───────┬───────┐
│ 編號 │私文書名稱  │偽造印文內容  │偽造簽名內容  │
├───┼──────┼───────┼───────┤
│  一  │土地登記申請│萬惠蘭、萬仁傑│無            │
│      │書          │、萬台鵬、萬仁│              │
│      │            │和、萬芝蘭之印│              │
│      │            │文各三枚      │              │
├───┼──────┼───────┼───────┤
│  二  │登記清冊    │萬惠蘭、萬仁傑│無            │
│      │            │、萬台鵬、萬仁│              │
│      │            │和、萬芝蘭之印│              │
│      │            │文各一枚      │              │
├───┼──────┼───────┼───────┤
│  三  │繼承系統表  │萬惠蘭、萬仁傑│萬惠蘭、萬仁傑│
│      │            │、萬台鵬、萬仁│、萬台鵬、萬仁│
│      │            │和、萬芝蘭之印│和、萬芝蘭之簽│
│      │            │文各一枚      │名各一枚      │
├───┼──────┼───────┼───────┤
│  四  │切結書      │萬惠蘭、萬仁傑│萬惠蘭、萬仁傑│
│      │            │、萬台鵬、萬仁│、萬台鵬、萬仁│
│      │            │和、萬芝蘭之印│和、萬芝蘭之簽│
│      │            │文各一枚      │名各一枚      │
└───┴──────┴───────┴───────┘